【裁判字號】    98,訴,260
【裁判日期】    980210
【裁判案由】    違反毒品危害防制條例
【裁判全文】
臺灣彰化地方法院刑事判決               98年度訴字第260號
公  訴  人  臺灣彰化地方法院檢察署檢察官
被      告  丙○○
選任辯護人  鄧雲奎律師
被      告  乙○○
選任辯護人  徐承蔭律師
上列被告等因違反毒品危害防制條例案件，經檢察官提起公訴（
97年度偵字第11160號），本院判決如下：
    主  文
丙○○共同販賣第一級毒品，累犯，處有期徒刑拾柒年；扣案之
第一級毒品海洛因拾伍包（合計淨重參點伍貳公克）均沒收銷燬
之；未扣案之販賣第一級毒品所得新臺幣伍佰元沒收之，如全部
或一部不能沒收時，以其財產抵償之。又轉讓第一級毒品，累犯
，處有期徒刑壹年貳月。應執行有期徒刑拾柒年捌月；扣案之第
一級毒品海洛因拾伍包（合計淨重參點伍貳公克）均沒收銷燬之
；未扣案之販賣第一級毒品所得新臺幣伍佰元沒收之，如全部或
一部不能沒收時，以其財產抵償之。
乙○○共同販賣第一級毒品，累犯，處有期徒刑拾貳年；扣案之
第一級毒品海洛因拾伍包（合計淨重參點伍貳公克）均沒收銷燬
之；未扣案之販賣第一級毒品所得新臺幣伍佰元沒收之，如全部
或一部不能沒收時，以其財產抵償之。
    事  實
一、丙○○前於民國83間曾因違反肅清煙毒條例及麻醉藥品管理
    條例等案件，經法院各判處有期徒刑3年2月、4月，並定應
    執行有期徒刑3年3月確定；復因違反肅清煙毒條例及麻醉藥
    品管理條例等案件，經法院各判處有期徒刑3年4月、6月，
    並定應執行有期徒刑3年6月確定；又於89年間因施用第一、
    二級毒品及偽造文書等案件，經法院各判處有期徒刑9月、4
    月、5月，並定執行刑有期徒刑1年4月確定；而其入監接續
    執行前開案件後，於94年7月20日因假釋付保護管束而出監
    ，甫於94年10月26日保護管束期滿未經撤銷而視為執行完畢
    。乙○○前於94年間曾因施用第一、二級毒品案件，經法院
    各判處有期徒刑7月、3月確定，嗣並裁定應執行有期徒刑8
    月；另於94年間因施用第二級毒品案件，經法院判處有期徒
    刑4月確定；而其入監接續執行前開案件後，於95年9月23日
    執行完畢。詎均仍不知悔改，明知海洛因為毒品危害防制條
    例第2條第2項第1款所定之第一級毒品，不得非法販賣，竟
    仍共同基於營利販賣第一級毒品海洛因之犯意聯絡，以不詳
    代價販入不詳數量之海洛因後，即以丙○○所持用之門號00
    00-000000號行動電話（門號登記所有人為古玉妹，連同手
    機均不能證明為被告所有）作為聯繫販毒之工具，而甲○○
    遂於97年10月28日16時11分許、17時35分許、17時50分許、
    17時51分許、18時許、18時3分許，先後以其所有之門號000
    0-000000號行動電話，撥打丙○○所持用之上開門號行動電
    話，與丙○○、乙○○聯繫交易毒品之細節，惟因丙○○、
    乙○○臨時有要事而前往臺中市，遂未能交易成功。嗣於同
    日20時23分許，甲○○再度以其所有之上開門號行動電話，
    撥打丙○○所持用之上開門號行動電話，丙○○接聽後，表
    示其已自臺中市返回彰化縣，雙方遂約定稍後於彰化縣彰化
    市○○路福懋加油站對面之停車場交易，丙○○隨即指示乙○○持1小包（重量約0.056公克）價額為新臺幣（下同）5
    百元之海洛因，前往上開約定之交易地點交付予甲○○，甲○○並同時交付500元之對價予乙○○，而完成該次海洛因
    交易。
二、丙○○另基於轉讓第一級毒品海洛因之犯意，於97年12月8
    日16時許，在乙○○位於彰化縣彰化市○○路78巷3號之居
    所內（起訴書漏載確切之地址，並贅載丙○○位在彰化縣伸
    港鄉○○村○○路60號之住處），無償轉讓1根摻有海洛因
    之香菸（海洛因淨重未達5公克）予乙○○施用。
三、嗣經警報由檢察官向本院聲請而經核准對於丙○○所持用之
    上開門號行動電話實施通訊監察後，認其罪嫌重大，再由警
    持本院核發之搜索票，於97年12月8日，在乙○○位於彰化
    縣彰化市○○路78巷3號之居所實施搜索，當場扣得行動電
    話1具（內含門號0000-000000號SIM卡1片）及丙○○所有供
    販賣之海洛因15包（合計淨重3.52公克），始查獲上情。
四、案經彰化縣警察局彰化分局報告臺灣彰化地方法院檢察署檢
    察官偵查起訴。
    理    由
壹、有罪部分
一、證據能力部分：
（一）按被告以外之人於審判外之言詞或書面陳述，除法律有規
      定者外，不得作為證據；被告以外之人於審判外向法官所
      為之陳述，得為證據；被告以外之人於檢察事務官、司法
      警察官或司法警察調查中所為之陳述，與審判中不符時，
      其先前之陳述具有較可信之特別情況，且為證明犯罪事實
      存否所必要者，得為證據；被告以外之人於審判中有下列
      情形之一，其於檢察事務官、司法警察官或司法警察調查
      中所為之陳述，經證明具有可信之特別情況，且為證明犯
      罪事實之存否所必要者，得為證據：一、死亡者。二、身
      心障礙致記憶喪失或無法陳述者。三、滯留國外或所在不
      明而無法傳喚或傳喚不到者。四、到庭後無正當理由拒絕
      陳述者；該言詞或書面陳述，雖不符刑事訴訟法第159條
      之1至第159條之4之規定，而經當事人於審判程序同意作
      為證據，法院審酌該言詞陳述或書面陳述作成時之情況，
      認為適當者，亦得為證據，刑事訴訟法第159條第1項、第
      159條之1、第159條之2、第159條之3、第159條之5第1項
      分別定有明文。本件證人甲○○於警詢中所為之陳述，係
      被告以外之人於司法警察調查中所為之陳述，檢察官並未
      舉證證明此部分陳述有何具有可信之特別情況，亦查無刑
      事訴訟法第159條之3所定各款之情形，且被告2人之辯護
      人均認此部分不具有證據能力，是以此部分依法自不得為
      證據。另證人即共同被告乙○○於警詢中所為之陳述，對
      於被告丙○○而言，係被告以外之人於司法警察調查中所
      為之陳述，檢察官並未舉證證明此部分陳述有何具有可信
      之特別情況，亦查無刑事訴訟法第159條之3所定各款之情
      形，且被告丙○○之辯護人認此部分不具有證據能力，是
      以此部分對於被告丙○○而言，並無證據能力。又證人即
      共同被告丙○○於警詢中所為之陳述，對於被告乙○○而
      言，係被告以外之人於司法警察調查中所為之陳述，檢察
      官並未舉證證明此部分陳述有何具有可信之特別情況，亦
      查無刑事訴訟法第159條之3所定各款之情形，且被告乙○○之辯護人認此部分不具有證據能力，是以此部分對於被
      告乙○○而言，並無證據能力。
（二）再按92年修正公布之刑事訴訟法，改採以當事人進行為主
      之訴訟制度，檢察官代表國家偵查犯罪、實施公訴，基於
      當事人一方原告之地位，就被告犯罪事實及訴訟條件與據
      以認定證據能力等訴訟程序上之事實，固應善盡舉證責任
      。然因檢察官訊問證人、鑑定人等被告以外之人時，均能
      遵守法律規定而不致違法取供，並令具結，可信性極高，
      為兼顧理論與實務，乃於同法第159條之1明定檢察官於偵
      查程序取得被告以外之人所為陳述，除顯有不可信之情況
      者外，均有證據能力，得為證據。而所謂「顯有不可信」
      之情況，係指其不可信之情形，甚為顯著了然者，固非以
      絕對不須經過調查程序為條件，然須從卷證本身，綜合訊
      問時之外部情況為形式上之觀察或調查，即可發現，無待
      進一步為實質調查之情形而言。至被告等當事人、代理人
      、辯護人、輔佐人若主張其顯有不可信之情形者，本乎當
      事人主導證據調查原則，自應負舉證責任，否則，被告以
      外之人向檢察官所為之陳述，毋庸另為證明，即得作為認
      定被告犯罪之證據（最高法院96年度臺上字第5684號刑事
      判決意旨參照）。又現行法之檢察官仍有訊問被告、證人
      及鑑定人之權限，其應踐行之程序又多有保障被告或被害
      人之規定，證人、鑑定人於偵查中亦均須具結，就刑事訴
      訟而言，其司法屬性甚高；而檢察官於偵查程序取得之供
      述證據，其過程復尚能遵守法令之規定，是其訊問時之外
      部情況，積極上具有某程度之可信性，除消極上顯有不可
      信之情況者外，均得為證據。故主張其為不可信積極存在
      之一方，自應就此欠缺可信性外部保障之情形負舉證責任
      （最高法院98年度台上字第2904號判決意旨參照）。本件
      被告2人之辯護人均主張證人甲○○於檢察官訊問時之證
      述為審判外之陳述，並無證據能力，然查證人甲○○於本
      院審理時已經傳喚到庭，經檢察官及辯護人、被告2人進
      行交互詰問，足資保障被告2人之反對詰問權，況證人甲○○於本院審理時，亦未證述其等於偵查中之陳述，有何
      非出於自由意願而為陳述或遭違法取供之情形，被告2人
      及辯護人亦未舉證證人甲○○於檢察官訊問時所為證述有
      何「顯有不可信」之情況，參照上開說明，證人甲○○於
      檢察官訊問時以證人身份具結後之證述，應有證據能力。
      至被告乙○○之辯護人於本院辯論終結之前復突然主張檢
      察官於訊問證人甲○○時，並未依法命證人甲○○為具結
      之程序，故其於檢察官訊問時之證述並無證據能力，惟被
      告乙○○之辯護人並未依法聲請本院勘驗上開偵訊光碟，
      且觀諸卷附97年12月9日證人甲○○偵訊筆錄《參97年度
      偵字第11160號卷（以下均稱偵卷）第44頁》，檢察官於
      訊問之前確已依法命證人甲○○為具結，則被告乙○○之
      辯護人空言主張證人甲○○於檢察官訊問時並未依法為具
      結云云，並不足採，附此敘明。
（三）又本案下揭引用之其他供述證據及非供述證據，均經本院
      依法踐行調查證據程序，而公訴人、被告及辯護人均同意
      各該證據具有證據能力，且亦查無依法應排除其證據能力
      之情形，是依前開規定，後述所引用其他證據之證據能力
      均無疑義，合先敘明。
二、事實認定部分：
（一）上揭事實欄一所示之犯罪事實，已據被告乙○○於97年12
      月9日檢察官訊問時、97年12月10日本院羈押訊問時及本
      院準備程序、審理中自白不諱（參偵卷第50-53頁、本院
      97年度聲羈字第6-8頁、本院卷(一)第164頁、卷(二)第96頁）
      ，被告丙○○於97年12月9日檢察官訊問、97年12月10日
      本院羈押訊問時，對於此部分犯行亦自白在卷（參偵卷第
      50-53頁、本院97年度聲羈字第3-6頁）；核與證人甲○○
      於偵查及本院審理中證述之情節大致相符（參偵卷第46、
      47頁，本院卷(二)第88-90頁）。又扣案之白粉15包，經送
      請法務部調查局鑑定結果，均含有海洛因成分，合計淨重
      3.52公克，有該局濫用藥物實驗室出具之鑑定書1紙存卷
      可參（參本院卷(二)第35頁），此外復有本院97年聲監字第
      499號通訊監察書及丙○○所持用之門號0000-000000號行
      動電話與甲○○所有之門號0000-000000號行動電話於97
      年10月28日通話之通訊監察譯文各1份（參97年度聲監字
      第664號卷第148頁、偵卷第16、17頁）附卷，及行動電話
      1具（內含門號0000-000000號SIM卡1片）、海洛因15包（
      合計淨重3.52公克）扣案可資佐證，足徵被告2人上開自
      白應與事實相符。
（二）上揭事實欄二所示之犯罪事實，已據被告丙○○於本院審
      理時自白不諱（參本院卷(二)第96頁背面），核與證人即同
      案被告乙○○於檢察官訊問及本院審理中（參偵卷第51頁
      、本院卷(二)第43頁）證述之情節大致相符，且證人即同案
      被告乙○○於於97年12月8日為警查獲後，經警於97年12
      月9日14時30分許依法採集其尿液送驗，結果確呈海洛因
      陽性反應，此有彰化縣警察局彰化分局委託檢驗所尿液與
      真實姓名對照單及詮昕科技股份有限公司濫用藥物尿液檢
      驗報告各1紙附卷可按（參偵卷第66、80頁），堪認被告
      丙○○上開自白應與事實相符。
（三）被告丙○○於本院審理時雖翻異前詞，辯稱：伊於97年10
      月28日與甲○○通話的內容，確實是要交易馬達，販賣海
      洛因部分，是被告乙○○自行販賣的，與伊無關云云。惟
      依卷附之上開通訊監察譯文顯示，被告2人確實於97年10
      月28日與甲○○有下列通話內容：『1、97年10月28日16
      時11分38秒至16時13分10秒，A（丙○○）：喂！B（甲○○）：喂、阿兄喔，我「金宗」！A：ㄏㄚ？B：我金宗。
      A：銀忠？B：我金宗。A：誰？我聽不懂？B：喔，那個，
      你那裡有沒有…A：你是誰？B：我金宗。A：銀忠？B：金
      宗！A：我聽不懂。B：金宗！A：你是哪裡人？B：我是阿
      桃的朋友。A：喔！阿忠喔！B：嘿…你那裡甘有那個…那
      個另外那款的！A：有啦！…有啦！B：有喲，我要一粒4
      分之1的馬達！A：喔！好啊！B：我要過去那裡找你！A：
      你到彰化要去和美，剛出去那裡有一個天橋下！B：彰化
      出去？A：彰美路有一個高速公路橋下！B：嘿…A：你去
      那裡，我的車在那裡，阿桃在那裡！B：喔、好啊，我到
      那裡再卡呼你！A：好！等一下我嘛賣過。』、『2、97年
      10月28日17時35分15秒至17時36分26秒，A（丙○○）：
      喂！B（甲○○）：喂、阿兄！A：嘿！B：我到啊！A：喔
      …你怎麼慢的快要一點鐘。我們現在已經在秀水了！B：
      啊！是喔，歹謝！A：沒關係啦，你在那裡等，阮馬上就
      過去啦！B：喔，好…A：喂！(換乙○○接聽)B：我卡你A
      電話卡一世人攏卡不通！A：當時？【什麼時候？】B：你
      看你的手機啊！A：你誰？B：我「金宗」啊！A：喔！靠
      夭！嘿、嘿、嘿。沒啦，我就是喔…那個見面再講啦！B
      ：是喔！A：嘿啊！你在那裡？B：我現在在高速公路下面
      這裡！A：啊？B：在特立屋。A：特立屋…B：立特屋，還
      是特立屋。A：不然你現在來那個彰水路正德工商這裡！B
      ：喔！秀工那裡喔！A：嘿，好嗎？B：喔，好，OK，OK。
      』、『3、97年10月28日17時50分6秒至17時50分24秒，A
      （乙○○）：喂！B（甲○○）：喂，我到啊！A：喔，你
      到啊，我也要到了，你要拿多少錢給我？B：5…A：喔！
      好…BYE BYE BYE…』、『4、97年10月28日17時50分53秒
      至17時51分15秒，A（乙○○）：喂，你到了啊！B（甲○○）：那個、那個…我另外那款的ㄋㄟ。A：喔，好好好
      ，我知！B：另外那款的…A：好，麥講啊！』、『5、97
      年10月28日18時0分54秒至18時1分22秒，A（乙○○）：
      我要去台中啦，等我回來！B（甲○○）：喂！A：我要去
      台中啦，已經上高速公路了，等我回來！B：ㄏㄚ…A：我
      讓人載啦！B：啊，你要去台中？A：我已經在台中的路上
      了啦！B：靠夭！那免啦，我找別人拿好了！A：好好好！
      B：好！』、『6、97年10月28日18時3分至18時3分24秒，
      A（乙○○）：喂！B（甲○○）：你們若要回來差不多多
      久？A：就辦一些代誌就隨回來啊！B：隨回來喔…A：嘿
      …B：按奈，不然我等你好啊，我一樣要忙一下！A：好好
      好…B：喔，好好好…』、『7、97年10月28日20時23分38
      秒至20時24分16秒，A（丙○○）：喂！B（甲○○）：喂
      ，阿兄，你甘回來啊？A：你誰啊？B：我「金宗」！A：
      喔，回來了！B：回來了喔，那我要過去那裡找你？A：我
      剛回來而已，你人在那裡？B：我現在在厝耶！A：厝在那
      裡？B：在秀水。A：不然你，等一下我再卡呼你，你再來
      車場這裡！B：喔好啊！A：我才剛到而已，很累。B：喔
      好。』；而證人甲○○於本院審理中亦證述：上開對話內
      容均為聯繫交易毒品細節之對話，其中「馬達」是指海洛
      因，4分之1是指毒品的數量，該次交易毒品的地點最後是
      等到被告2人從臺中市回來後，約在彰化市○○路福懋加
      油站對面之停車場交易等語；證人乙○○於本院審理中亦
      證述：0000-000000號行動電話是被告丙○○所持用，上
      開通話內容均是要聯繫交易毒品的細節，被告丙○○並沒
      有販賣馬達，「1粒4分之1的馬達」應該是指4分之1錢的
      海洛因，不過該次只有交易1小包價額為500元的海洛因，
      是伊與被告丙○○一同由臺中市返回伊彰化縣彰化市○○
      路78巷3號娘家後，被告丙○○將該小包海洛因交給伊，
      伊再走路前往彰化市○○路福懋加油站對面之停車場交付
      予甲○○，甲○○也同時交付伊500元等語；核與被告丙○○於檢察官訊問時自承：伊確有於97年10月28日（訊問
      筆錄誤載為97年12月28日）販賣價額為500元之海洛因予
      甲○○1次，伊只是要賺一點來供自己施用海洛因而已等
      語，及於本院羈押訊問時自承：上開通訊監察譯文，確實
      是甲○○於97年10月28日要向伊購買海洛因的通話內容，
      當天伊有賣價額為500元的海洛因給甲○○，重量為0.056
      公克，甲○○本來要買4分之1錢的海洛因，伊原本說好，
      但記得沒有那麼多海洛因，伊只是要賺一點小費而已等語
      大致相符，由此已堪認被告丙○○上開辯解，無非事後卸
      責之詞，尚難採信。
（四）被告丙○○復辯稱：伊於97年12月9日檢察官訊問、97年
      12月10日本院羈押訊問時，因為毒癮發作，精神不好，不
      知道自己在說什麼云云。惟經本院勘驗97年12月9日檢察
      官訊問被告丙○○之錄影光碟，被告丙○○當時應答順暢
      ，並無任何毒癮發作之現象，有本院勘驗筆錄1份附卷可
      按（參本院卷(一)第183-190頁）；何況依上開勘驗筆錄，
      檢察官於訊問過程中尚曾問及被告丙○○：「問：丙○○
      ，你現在是哪裡痛？痛風腳痛？答：對阿。問：膝蓋跟腳
      痛，那精神狀態呢？你精神狀態正常？答：很好。問：你
      現在沒有提藥嗎？（即毒癮發作之意）答：（搖頭）。」
      更堪認被告丙○○於97年12月9日接受檢察官訊問時，應
      無毒癮發作而導致意識不清之情形。再觀諸卷附之97年12
      月10日本院羈押訊問筆錄，被告丙○○於接受訊問時亦應
      答順暢，而無任何毒癮發作之現象，甚至能夠明確供述販
      賣海洛因予甲○○之數量為0.056公克，亦足認被告丙○○於97年12月10日本院羈押訊問時，應無意識不清之情形
      。基上所述，足徵被告丙○○此部分所辯，亦屬事後卸責
      之詞，而難採信。
（五）被告丙○○之辯護人雖認證人即同案被告乙○○於偵查及
      本院審理時所證，關於門號0000-000000號行動電話究係
      何人所持用及97年10月28日與甲○○交易海洛因之細節，
      因前後不一，故不足採信。惟按證人之陳述有部分前後不
      符，或相互間有所歧異時，究竟何者為可採，法院仍得本
      其自由心證予以斟酌，非謂一有不符或矛盾，即應認其全
      部均為不可採信（最高法院74年臺上字第1599號判例參照
      ）。查證人乙○○為同案被告，與被告丙○○於案發時又
      為男女朋友關係，而其因慮及尚有稚子待養，又受到來自
      被告丙○○之壓力，因而對於案情供述反覆等情，已據證
      人乙○○於本院審理時證述在卷，是其前後所供難免有前
      後不一之處，自不能因此即認其證言全不足採。何況依上
      開通訊監察譯文，及證人甲○○於偵查及本院審理中之證
      述，已堪認被告丙○○確為門號0000-000000號行動電話
      之持用人，而相關交易毒品細節，於上開通訊監察譯文中
      亦已清楚呈現，核與證人乙○○於97年12月9日檢察官訊
      問時及本院審理中所證大致相符，則其前揭證詞自堪採信
      ，至辯護人前開所辯，則尚乏所據，自不足採。
（六）另關於97年10月28日究竟被告2人中係何人持海洛因前往
      彰化縣彰化市○○路福懋加油站對面之停車場，與甲○○
      完成交易乙節，證人甲○○於本院審理中證稱係被告丙○○持往上開地點完成交易，被告乙○○於本院審理時則供
      稱：係被告丙○○將1小包海洛因交給伊後，由伊持往交
      易，2人此部分所述顯不相符。本院審酌證人甲○○與被
      告乙○○係熟識之友人，之後證人甲○○才透過被告乙○○向被告丙○○購買海洛因，此據證人甲○○及被告乙○○供述在卷；另觀諸證人甲○○於本院審理時所證，其一
      再指證其係直接向被告丙○○購毒，而敘及被告乙○○的
      部分，則多所保留，此部分明顯上開與通訊監察譯文不符
      ，顯然其上開證詞應係基於與被告乙○○之情誼，而欲迴
      護被告乙○○之詞，尚不足採，本院因認此部分應以被告
      乙○○所述較堪採信，附此敘明。
（七）再查，邇來政府查緝毒品之施用或販賣執法甚嚴，使各類
      毒品均益趨量微價高，販賣者率有暴利可圖；又販賣毒品
      者，非可公然為之，亦無公定之價格，不論任何包裝，均
      可任意分裝增減分量，而每次買賣之價量，亦可能隨時依
      雙方間之關係深淺、資力、需求量及對行情之認知、來源
      是否充裕、查緝是否嚴緊，購買者被查獲時供述購買對象
      之可能性風險之評估等，因而異其標準，並機動調整，非
      可一概而論，販賣之利得除經坦承犯行或價量俱臻明確外
      ，委難察得實情，販賣之人從價差或量差中牟利方式雖異
      ，其意圖營利之非法販賣行為則一。查甲○○雖不知被告
      2人販入毒品之成本為何，致無法查得販賣之實際利得為
      何，惟毒品均量微價高，且依一般社會通念以觀，販賣行
      為在通常情形下均係以牟利為其主要誘因及目的，從而，
      舉凡其有償交易，除足反證其確另基於某種非圖利本意之
      關係外，通常尚難因無法查悉其販入價額作為是否高價賣
      出之比較，諉無營利之意思，阻卻販賣犯行之追訴。本件
      被告2人確有上開販賣毒品之行為，已經本院調查屬實，
      參以被告丙○○於97年12月9日檢察官訊問及97年12月10
      日本院羈押訊問時均自承染有毒癮，欲藉由販賣毒品賺取
      價差，以繼續購毒抵癮等語，被告乙○○於本院審理時亦
      自承其經濟情況不佳，無力購毒，因而幫被告丙○○送毒
      品，被告丙○○會提供其毒品施用等語，則被告2人有營
      利之意圖應屬甚明，且已獲得相當之利益，要無疑義。
（八）綜上所述，被告2人上開販賣第一級毒品之犯行，及被告
      丙○○上開轉讓第一級毒品之犯行，均事證明確，洵堪認
      定。
三、新舊法比較之說明：
（一）查被告2人為事實欄一所示犯行後，毒品危害防制條例部
      分條文業於98年5月20日修正公布，並自公布日起算至第3
      日即98年5月22日起施行（按法規之制定與法規之修正，
      如有特定生效日之必要者，依中央法規標準法第14條或第
      20條第2項準用第14條之規定，應分別特定其施行日期。
      法規制定或前次修正基於特殊因素所特定之施行日期，並
      不適用於日後修正或再次修正之條文。又法律之制定或修
      正，若未明定施行日期者，中央法規標準法雖未規定應自
      何時生效，然法律既經制定或修正並經總統公布，自應依
      一般原則，自公布日起算至第3日發生效力。至於92年7月
      9日修正公布之毒品危害防制條例第36條規定：「本條例
      自公布後六個月施行。」其立法理由係謂：「(一)依修正
      草案第二條第三項規定，法務部需會同衛生署成立審議委
      員會每三個月定期檢討調整毒品之分級及品項，而本次新
      增第四級毒品，有需要在新法施行前先經該審議會檢討後
      再調整公布，爰預留六個月緩衝期，以利處理。(二)依本
      條例新修正之規定，有必要再訂定相關子法及修正相關法
      規，以配合本條例之施行，故亦有需要預留適當緩衝期，
      以利訂頒相關子法及相關法規之配合修正。」故該條規定
      ，顯係因應該次修正之需，始預留適當之緩衝期。與本次
      之修正並未定有施行日期之特別規定，且亦未明示係基於
      何特殊因素而修正，自並不能適用92年7月9日修正公布之
      毒品危害防制條例第36條自公布後6個月施行之規定。）
      本次毒品危害防制條例修正之比較新舊法，自應就罪刑有
      關之加重、減輕及其他法定加減原因等一切情形，本於統
      一性及整體性原則，綜其全部罪刑之結果而為比較。
（二）修正前毒品危害防制條例第4條第1項原規定：「製造、運
      輸、販賣第一級毒品者，處死刑或無期徒刑；處無期徒刑
      者，得併科新臺幣1千萬元以下罰金」，經修正為：「製
      造、運輸、販賣第一級毒品者，處死刑或無期徒刑；處無
      期徒刑者，得併科新臺幣2千萬元以下罰金」；另同條例
      第2項原規定：「製造、運輸、販賣第二級毒品者，處無
      期徒刑或7年以上有期徒刑，得併科新臺幣7百萬元以下罰
      金」，經修正為：「製造、運輸、販賣第二級毒品者，處
      無期徒刑或7年以上有期徒刑，得併科新臺幣1千萬元以下
      罰金」，比較新舊法之結果，此部分以修正前之規定較有
      利於被告2人。
（三）另被告乙○○就上開犯罪事實，於偵查中及審判中均已自
      白。觀之毒品危害防制條例第17條原規定：「犯第4條第1
      項至第4項、第5條第1項至第4項前段、第6條第1項至第4
      項、第7條第1項至第4項、第8條第1項至第4項、第10條或
      第11條第1項、第2項之罪，供出毒品來源，因而破獲者，
      得減輕其刑。」，嗣經修正為：「（第1項）犯第4條至第
      8條、第10條或第11條之罪，供出毒品來源，因而查獲其
      他正犯或共犯者，減輕或免除其刑。（第2項）犯第4條至
      第8條之罪於偵查及審判中均自白者，減輕其刑。」，亦
      即該條例修正前第17條規定必須因而破獲上游毒品供應者
      ，始得減輕其刑，且僅得減輕其刑，其適用之條件較嚴，
      而該條例修正後第17條第1項規定適用之條件較寬，且就
      刑部分為必減或得免，復增列第2項關於於偵查及審判中
      均自白者減輕其刑之規定，此新修正之規定，顯已影響行
      為人刑罰之法律效果，自屬法律有變更，經比較新、舊法
      結果，以新法較有利於行為人，故依刑法第2條第1項但書
      規定，應適用裁判時之法律即修正後毒品危害防制條例第
      17條規定，較有利於被告。
（四）綜合全部罪刑之結果為比較後，被告乙○○上開販賣第一
      級毒品之行為，應整體適用較有利之新法即修正後毒品危
      害防制條例之規定。至被告丙○○上開販賣第一級毒品之
      行為，則應適用修正前毒品危害防制條例第4條第1項之規
      定。
四、論罪科刑部分：
（一）按海洛因係屬毒品危害防制條例第2條第2項第1款所列管
      之第一級毒品，是核被告丙○○所為，係犯修正前毒品危
      害防制條例第4條第1項之販賣第一級毒品罪及同條例第8
      條第1項之轉讓第一級毒品罪；被告乙○○所為，係犯修
      正後毒品危害防制條例第4條第1項之販賣第一級毒品罪。
      被告2人就上開販賣第一級毒品犯行，有犯意之聯絡及行
      為之分擔，皆為共同正犯。被告2人於販賣前，持有第一
      級毒品海洛因，進而販賣，渠等持有之低度行為應為販賣
      之高度行為所吸收，不另論罪。被告丙○○於轉讓前，持
      有第一級毒品海洛因，進而轉讓，其持有之低度行為應為
      轉讓之高度行為所吸收，不另論罪。被告2人有事實欄所
      載之前科紀錄，此有臺灣彰化地方法院檢察署刑案資料查
      註紀錄表及臺灣高等法院被告全國前案紀錄表各2份附卷
      可稽，渠等於受有期徒刑之執行完畢後，5年內故意再犯
      本件最重本刑為有期徒刑以上之各罪，均屬累犯，除法定
      本刑為死刑、無期徒刑部分不得加重外，各應依刑法第47
      條第1項之規定加重其刑。
（二）次按「民國98年5月20日修正公布之毒品危害防制條例第
      17 條第2項關於『犯第4條至第8條之罪於偵查及審判中均
      自白者，減輕其刑。』之規定，旨在獎勵犯罪人之悛悔，
      同時使偵查或審判機關易於發現真實，以利毒品查緝，俾
      收防制毒品危害之效；故不論該被告之自白，係出於自動
      或被動、簡單或詳細、一次或多次，並其自白後有無翻異
      ，苟其於偵查及審判中均有自白，即應依法減輕其刑。又
      刑法上所稱之自白，係指行為人對其被訴之犯罪事實為任
      意性之供認而言。」最高法院98年度台上字第6928號判決
      意旨可資參照。查被告乙○○於97年12月9日檢察官訊問
      時、97年12月10日本院羈押訊問時及本院審判中，均自白
      上開事實欄一所示之販賣第一級毒品犯行，而其雖於98年
      1月17日檢察官訊問時曾翻異前詞而否認犯行，惟依上開
      最高法院判決意旨，仍應依修正後毒品危害防制條例第17
      條第2項之規定減輕其刑。
（三）又同為販賣第一級毒品之人，其原因動機不一，犯罪情節
      未  必盡同，或有大盤毒梟者，亦有中、小盤之分，其販
      賣行為對國民健康所造成危害程度自屬有異，法律科處此
      類犯罪，所設之法定最低本刑卻同為「無期徒刑」，不可
      謂不重。於此情形，倘依其情狀處以較輕之徒刑，即足以
      懲儆，並可達防衛社會之目的者，自非不可依客觀之犯行
      與主觀之惡性二者加以考量其情狀有無可憫恕之處，而適
      用刑法第59條之規定酌量減輕其刑，期使個案裁判之量刑
      ，能斟酌至當，符合比例原則。本案被告2人販賣第一級
      毒品，無視國家對於杜絕毒品危害之禁令，其行為固屬不
      當，應予非難，惟被告2人販賣第一級毒品海洛因1次，金
      額僅有500元，相較於長期大量販賣毒品之大毒梟或「大
      盤」、「中盤」毒販而言，被告2人所為對社會治安及國
      民健康之危害顯然較小，從被告2人犯案情節觀之，倘仍
      遽處以法定本刑之最低刑度即無期徒刑，尚屬情輕法重，
      且難謂符合罪刑相當性及比例原則，更無從與大毒梟之惡
      行有所區隔，是渠2人犯罪情狀相較於法定之重刑，在客
      觀上足以引起一般人之同情，情節尚堪憫恕，爰均依刑法
      第59條之規定，就渠等所犯之上開販賣第一級毒品罪均酌
      量減輕其刑，其中被告乙○○部分並遞減之；且關於應依
      累犯加重部分，應依法先加後減之。
（四）爰審酌被告丙○○、乙○○為圖一己私利而販賣毒品，係
      煙毒禍害之源，渠等販賣行為不僅導致人之生命、身體受
      侵害，且使國家、社會為掃除毒害、幫助吸毒者戒除毒癮
      ，花費不訾之金錢及人力、物力，法益嚴重受害，危害至
      鉅，然販賣毒品次數僅有1次，所得尚非甚多，又被告丙○○轉讓第一級毒品予被告乙○○施用，亦危害被告乙○○之身體健康，所為亦甚不足取，及被告乙○○犯後坦承
      犯行，尚知悔改，被告丙○○雖於偵查中曾自白犯行，然
      嗣後於本院審理中卻翻異前詞，顯然未見真誠悔意等一切
      情狀，就渠等所犯分別量處如主文所示之刑，並就被告丙○○部分定應執行如主文所示之刑。
（五）末按毒品危害防制條例第19條第1項規定，犯販賣毒品罪
      者，其犯罪所得之財物均沒收之，係採義務沒收主義，故
      販賣毒品所得之對價，不問其中成本若干，利潤多少，均
      應全部諭知沒收，貫徹政府查禁煙毒之決心，以符立法本
      旨（最高法院91年度臺上字第2419號判決意旨參照）。查
      本件被告2人販賣第一級毒品海洛因所得為500元，雖未扣
      案，然依上開說明及毒品危害防制條例第19條第1項之規
      定，仍應宣告沒收，如全部或一部不能沒收時，以其財產
      抵償之。扣案之行動電話1具（內含門號0000-000000號
      SIM卡1片），門號登記人為古玉妹，此有通聯調閱查詢單
      1紙附卷可稽，被告2人亦否認該行動電話及SIM卡為渠等
      所有，在乏證據證明確為被告2人所有之情形下，自難依
      法宣告沒收。另扣案之海洛因15包（合計淨重3.52公克）
      ，係被告丙○○遭查獲供販賣之第一級毒品，應依法宣告
      沒收銷燬之。至扣案之第二級毒品甲基安非他命2包（合
      計毛重約0.8公克），與被告2人上開販賣第一級毒品及被
      告丙○○上開轉讓第一級毒品犯行無涉，爰不另為沒收銷
      燬之諭知；扣案之塑膠鏟管2支、夾鏈袋及行動電話4具（
      分別插用門號0000-000000、0000-000000、0000-000 000
      及0000-000000號及SIM卡），均與本案被告2人上開犯行
      無涉，爰均不另為沒收之諭知。
貳、不另為無罪諭知部分
一、公訴意旨另以：
（一）被告丙○○、乙○○共同基於販賣第一級毒品海洛因之單
      一行為決意，自97年10月間某日起，在彰化縣彰化市○○
      路之福懋加油站對面之停車場及彰化縣線西鄉某路邊，另
      販賣海洛因予甲○○3次（不含上開經本院判決有罪部分
      ）。
（二）被告丙○○基於轉讓第一級毒品海洛因之單一行為決意，
      自97年5月間某日起至同年12月8日前某日止，在彰化縣或
      丙○○位在彰化縣伸港鄉○○村○○路60號住處，另無償
      提供摻入海洛因毒品之香煙予乙○○施用，每星期1次，
      前後次數達9次（不含上開經本院判決有罪部分），每次
      均提供1支摻入海洛因毒品之香煙。
    因認被告丙○○、乙○○前揭（一）犯行另涉犯毒品危害防
    制條例第4條第1項之販賣第一級毒品罪嫌，被告丙○○前揭
    （二）犯行，另涉犯毒品危害防制條例第8條第1項之轉讓第
    一級毒品罪嫌，而與前開論罪科刑部分各有集合犯之關係。
二、按犯罪事實應依證據認定之，無證據不得認定犯罪事實。又
    不能證明被告犯罪者，應諭知無罪之判決，刑事訴訟法第15
    4條第2項、第301條第1項分別定有明文。又認定不利於被告
    之事實，須依積極證據，苟積極證據不足為不利於被告事實
    之認定時，即應為有利於被告之認定，更不必有何有利之證
    據。另按事實之認定，應憑證據，如未能發現相當證據，或
    證據不足以證明，自不能以推測或擬制之方法，以為裁判基
    礎；又認定犯罪事實，所憑之證據，雖不以直接證據為限，
    間接證據亦包括在內，然無論直接或間接證據，其為訴訟上
    之證明，須於通常一般之人均不致於有所懷疑，而得確信其
    為真實之程度者，始得據之為有罪之認定，倘其證明尚未達
    到此一程度，而有合理性懷疑之存在時，即無從為有罪之認
    定，最高法院30年上字第816號判例、40年臺上字第86號判
    例、30年上字第1831號判例及76年臺上字第4986號判例分別
    著有明文可資參照。再刑事訴訟法第161條已於91年2月8日
    修正公佈，其第1項規定：檢察官就被告犯罪事實，應負舉
    證責任，並指出證明之方法。因此，檢察官對於起訴之犯罪
    事實，應負提出證據及說服之實質舉證責任。倘其所提出之
    證據，不足為被告有罪之積極證明，或其指出證明之方法，
    無從說服法院以形成被告有罪之心證，基於無罪推定之原則
    ，自應為被告無罪判決之諭知（最高法院92年臺上字第128
    號判例參照）。另按施用毒品者所稱其向某人買受毒品之指
    證，不得作為有罪判決之唯一證據，仍須調查其他必要之證
    據，以察其是否與事實相符，良以毒品買受者之指證，其憑
    信性於通常一般人已有所懷疑，尚難確信其為真實。況依毒
    品危害防制條例第17條之規定，其供出毒品來源而破獲者，
    復得減輕其刑，則其指證之真實性猶有疑慮，是施用毒品者
    之指證，其真實性有待其他必要證據加以補強。茲所謂必要
    之補強證據，固不以證明販賣毒品犯罪構成要件之全部事實
    為必要，但以與施用者之指證具有相當之關聯性為前提，其
    經與施用者之指證綜合判斷，已達於通常一般人均不致有所
    懷疑，而得確信施用者之指證為真實者，始得為有罪之認定
    ，此為無罪推定原則之必然推演（最高法院93年度臺上字第
    6750號刑事判決參照）。
三、公訴意旨認被告丙○○、乙○○另涉犯上開販賣第一級毒品
    罪嫌，無非以證人甲○○於偵查及本院審理中之證言，為其
    主要論據；公訴意旨認被告丙○○另涉犯上開轉讓第一級毒
    品罪嫌，無非以證人即同案被告乙○○於偵查及本院審理中
    之證言，為其主要之論據。經查：
（一）訊據被告丙○○、乙○○均堅詞否認有公訴人所指之上開
      販賣第一級毒品予甲○○之犯行，而本院查被告2人此部
      分犯行，除證人甲○○於偵查及本院審理中所證述之購毒
      情節外，並無其他積極證據足以補強其所言之真實性，是
      以被告丙○○、乙○○此部分犯行之事證明顯不足。
（二）訊據被告丙○○堅詞否認有公訴人所指之上開轉讓第一級
      毒品予乙○○之犯行，而本院查被告丙○○此部分犯行，
      除證人即同案被告乙○○於偵查及本院審理中所證述之轉
      讓情節外，並無其他積極證據足以補強其所言之真實性，
      是以被告丙○○此部分犯行之事證亦明顯不足。
（三）綜上所述，被告丙○○、乙○○此部分被訴犯罪尚屬不能
      證明，業如前述，惟檢察官既以集合犯起訴，認與前開論
      罪科刑部分有裁判上一罪之關係，爰不另為無罪之諭知。
據上論斷，應依刑事訴訟法第299條第1項前段，修正前毒品危害
防制條例第4條第1項，現行毒品危害防制條例第4條第1項、第8
條第1項、第17條第2項、第18條第1項前段、第19條第1項，刑法
第11條前段、第2條第1項、第28條、第47條第1項、第59條、第
51條第5款，判決如主文。
本案經檢察官林子翔到庭執行職務。
中    華    民    國    98    年    2     月    10    日
                  刑事第八庭    審判長法  官  廖政勝
                                      法  官  戰諭威
                                      法  官  紀佳良
以上正本證明與原本無異。
如不服本判決，應於收受判決後10日內向本院提出上訴書狀，並
應敘述具體理由；其未敘述上訴理由者，應於上訴期間屆滿後20
日內向本院補提理由書（均須按他造當事人之人數附繕本「切勿
逕送上級法院」）。
中    華    民    國    99    年    2     月    10    日
                                      書記官  林佑儒
附錄論罪科刑法條：
修正前毒品危害防制條例第4條第1項：
製造、運輸、販賣第一級毒品者，處死刑或無期徒刑；處無期徒
刑者，得併科新臺幣1千萬元以下罰金。
修正後毒品危害防制條例第4條第1項：
製造、運輸、販賣第一級毒品者，處死刑或無期徒刑；處無期徒
刑者，得併科新臺幣2千萬元以下罰金。
毒品危害防制條例第8條第1項：
轉讓第一級毒品者，處1年以上7年以下有期徒刑，得併科新臺幣
1百萬元以下罰金。

司法院資訊處製作；財團法人民間司法改革基金會備份。
